【裁判字號】    97,消債抗,53
【裁判日期】    970820
【裁判案由】    更生事件
【裁判全文】
臺灣板橋地方法院民事裁定            97年度消債抗字第53號
抗  告  人  甲○○
訴訟代理人  徐豐益律師
上列抗告人因消費者債務清理事件聲請更生，對於中華民國97年
7 月10日本院97年度消債更字第268 號裁定提起抗告，本院裁定
如下：
    主  文
抗告駁回。
抗告程序費用新台幣壹仟元由抗告人負擔。
    理  由
一、本件抗告意旨略以：(一)依消費者債務清理條例（下稱債清條
    例）第151 條之規定，債務人僅需提出書面請求暨檢附債權
    人清冊，即已達請求最大債權金融機構協商之法定要件，抗
    告人既已依債清條例第151 條第1 項規定提出債權人清冊，
    並以書面向最大債權銀行台新商業銀行股份有限公司（下稱
    台新銀行）請求，並表明共同協商之旨，即已齊備法律所規
    定之文件而為請求。惟最大債權銀行竟要求抗告人補齊法律
    所無規定之文件，始願意協商，實係以一己之解，增加抗告
    人法律所無之負擔，並限制抗告人依債清條例請求前置協商
    之可能。而原審以抗告人未補齊銀行所要求之文件為由，逕
    認抗告人並未為債清條例第151 條第1 項之協商而予以駁回
    ，不啻以其自身之見解，擴張書面請求並檢附債權人清冊之
    法定要件，增加當事人法律或其施行細則所無之限制，此實
    有違法律保留原則。(二)另抗告人於提出前項協商申請後，依
    債清條例施行細則第44條規定，向債權人遠東國際商業銀行
    （下稱遠東銀行）提出延緩執行申請，遠東銀行故意未予回
    覆，應視同不同意延緩，依前開規定應視為協商不成立等語
    。綜上，原裁定駁回本件更生及保全處分之聲請應無理由，
    爰提起本件抗告，請求將裁定廢棄，並准抗告人開始更生等
    語。
二、按債務人對於金融機構因消費借貸、自用住宅借款、信用卡
    或現金卡契約而負債務，在聲請更生或清算前，應提出債權
    人清冊，以書面向最大債權金融機構請求協商債務清償方案
    並表明共同協商之意旨，債清條例第151 條第1 項定有明文
    。揆其立法意旨無非認債務人對於金融機構因前開原因所負
    欠債務，其法律關係較為單純明確，金融機構並已訂有債務
    協商機制，如能協商成立，債務人不需依債清條例聲請更生
    或清算，可疏減法院負擔，有效分配司法資源，並使債務人
    得自主解決其債務，爰就此部分採行協商前置主義。又中華
    民國銀行公會（下稱銀行公會）為使協商前置程序順利並快
    速進行，擬定相關所需文件說明：包括(一)前置協商申請書。
    (二)身分證正反面影本。(三)申請人財產及收支狀況說明書。(四)
    債權人清冊。(五)近2 年綜合所得資料清單及最近1 個月核發
    財產資料。(六)近3 個月薪資證明（如無證明請出具收入切結
    書）。(七)勞工保險投保資料表及明細（如無資料可免提供）
    。並於網路上公告、備妥相關申請表格供債務人下載使用。
    經核，前開文書既屬達成協商所必要審核文件（包含為確認
    「確為債務人本人申請協商」及「可能履行之協商內容」等
    ），且已較債務人向法院聲請更生或清算時所應提出及檢附
    文件簡便（故無提出之困難性），並於協商不成立後可挪作
    聲請更生或清算應提出文件之一部；加以承前述，協商前置
    之立法意旨既在疏減法院負擔，而責由最大債權銀行介入以
    求當事人間之自主解決債務，則各當事人間自負有最大的誠
    實協力義務，以促成協商之成立。更何況，債務人對其財產
    、所得、收支狀況，本屬知之最詳，且對之依法並有誠實說
    明之義務（參照債清條例第134 條、第146 條規定），故最
    大債權銀行於適當範圍內通知債務人配合提出相關文件及說
    明，以減輕最大債權銀行依法授權調取（詳債清條例第151
    條第2 項）之不便，或俾便最大債權銀行依法授權調取相關
    資料後，得以相互核實，堪認係符衡平原則而無不妥之處。
    意即銀行公會所訂前述應檢附之文件，雖較法律所規定之內
    容煩瑣，但仍有其必要，並易促成協商方案形成。準此，倘
    最大債權銀行依前開規定通知債務人補正，而債務人無正當
    理由，不予以補正時，顯係故意以此脫法方法延滯協商程序
    之進行，以達其意圖規避協商前置制度之不法目的，如准其
    所為，勢將造成協商前置制度條文形同具文結果，故應認債
    務人並不得再執此可歸責於己之事由，逕援引同法第153 條
    前段規定主張最大債權銀行逾30日不開始協商，而得逕向法
    院聲請更生或清算（即債清條例第153 條前段規定，係在規
    範債權人無故延滯，而非容許債務人恁將協商前置制度視如
    無物。），合此敘明。次按債務人依本條例第151 條第1 項
    規定請求協商後，任一債權金融機構於協商期間對其財產聲
    請強制執行者，視為協商不成立。債權金融機構於債務人請
    求協商前已聲請法院開始強制執行程序，而不同意延緩執行
    者，亦同，債清條例施行細則第44條亦定有明文。又，聲請
    更生或清算不合程式或不備其他要件者，法院應以裁定駁回
    之，但其情形可以補正者，法院應定期間先命補正，復為同
    條例第8 條所明定。
三、本件抗告人向本院聲請更生，雖主張其有不能清償債務情事
    ，曾於民國97年4 月21日發函向最大債權金融機構台新銀行
    請求共同協商債務清償方案而迄未開始協商，並於同日發函
    向債權人遠東銀行請求於文到7 日內表明是否同意就本院97
    年度執全字第850 號強制執行事件延緩執行，惟未獲置理，
    是依債清法施行細則第44條後段規定，視同協商不成立，而
    債務人無擔保或無優先權之債務總額未逾1,200 萬元，復未
    經法院裁定開始清算程序或宣告破產，爰逕向本院提出更生
    及保全處分之聲請等語。經查：
  (一)抗告人因有對於金融機構因消費借貸、自用住宅借款、信用
    卡或現金卡契約而負債務，且曾發函向最大債權金融機構台
    新銀行請求共同協商債務清償方案，該函並經台新銀行於97
    年4 月22日收受，業據抗告人於原審提出上開函件影本附卷
    ，並核與台新銀行以97年6 月9 日台新債協97法字第20027
    號函覆內容相符，先予敘明。
  (二)抗告人復主張：其於同日，依債清條例施行細則第44條後段
    規定，發函通知債權人遠東銀行，請於文到7 日內表明是否
    同意延緩，未獲置理，應視同協商不成立云云，並提出催告
    函、回執及本院97年度執全字第850 號（發文日期97年3 月
    13 日） 查封登記函為佐。惟經本院依職權調取本院97年度
    執全字第850 號假扣押案卷核對結果，該執行案件（保全執
    行）早於97年4 月8 日即終結，準此，債權人遠東銀行對已
    經執行終結案件，自無所謂同意延緩執行可言。則抗告人以
    遠東銀行對其催告未置理，逕謂已該當債清條例施行細則第
    44條段視同協商不成立云云，並無可採。
  (三)再則最大債權銀行台新銀行於97年4 月22日收受上開函件之
    後，曾通知抗告人因申請文件未備齊，應予補正，但未獲抗
    告人置理，故本件抗告人之申請已以「申請文件不符規定」
    為由退件處理，待其準備好相關文件後，再重新送件申請前
    置協商等情，業經原審依消費者債務清理條例第9 條第1 項
    規定職權函詢台銀銀行，並經該行於97年6 月9 日函覆屬實
    。是經本院審酌，最大債權銀行既已先行通知抗告人補正，
    然抗告人竟故意不予補正，而僅憑其所提出之資料又尚無法
    判斷債務人本人是否確有申請協商真意，則最大債權銀行台
    新銀行以「申請文件不符規定」為由退件，並認其情形「應
    視同未申請」，均係屬有據。即此延宕情形乃係專可歸責債
    務人個人之事由所致，揆諸前揭說明，自不應准許抗告人以
    此脫法方法援引債清條例第153 條前段規定逕向法院聲請更
    生（即本件抗告人尚不得依債清條例第153 條前段規定逕向
    法院聲請更生）。
  (四)因此，承前所述，本件聲請既尚未遵循同條例第151 條第1
    項之規定與全體金融機構債權人先行債務協商之機制（蓋應
    視同未申請緣故），且上開欠缺又係屬無從補正之情形，依
    前說明，自應駁回其更生之聲請。又更生之聲請既經駁回，
    保全處分之聲請自失所附麗，應併駁回。是以原審裁定駁回
    抗告人本件更生及保全處分之聲請，於法並無違誤。抗告人
    仍執前詞指摘原裁定為不當，求予廢棄云云，為無理由，應
    予駁回。
四、據上論結，本件抗告為無理由，依消費者債務清理條例第15
    條、第495 條之1 第1 項、第449 條第1 項、第95條、第78
    條，裁定如主文。
中    華    民    國    97    年    8     月    20    日
                  民事第一庭    審判長法  官   李世貴
                                      法  官   黃若美
                                      法  官   黃信滿
以上正本係照原本作成。
本裁定不得再抗告。
中    華    民    國    97    年    8     月    20    日
                                      書記官   林月蓉


司法院資訊處製作；財團法人民間司法改革基金會備份。
